【裁判字號】    98,基簡,588
【裁判日期】    990721
【裁判案由】    損害賠償
【裁判全文】
臺灣基隆地方法院民事判決             98年度基簡字第588號
原      告  綠葉山莊社區管理委員會
法定代理人  丁○○
訴訟代理人  丙○○
被      告  甲○○
上列當事人間請求損害賠償事件，本院於中華民國99年７月７日
辯論終結，茲判決如下：
    主  文
被告應給付原告新臺幣貳拾萬元及自民國九十八年八月二十二日
起至清償日止按年息百分之五計算之利息。
訴訟費用新臺幣貳仟壹佰元，由被告負擔。
本判決得為假執行；但被告如以新臺幣貳拾萬元為原告供擔保，
免為假執行。
    事實及理由要領
一、本件被告未於最後言詞辯論期日到場，惟核無民事訴訟法第
    0386條所列之各種情形，爰准原告聲請，由其一造辯論而為
    判決，先予敘明。
二、原告起訴主張：(一)被告於民國（下同）96年８月間受任為
    原告之代理主任委員，詎於96年11月間未經區分所有權人會
    議之決議及管理委員會會議之決議通過，即逾越權限自行以
    原告之名義委託陳世源律師擔任96年度當屆委員乙○○及94
    年度監察人趙中興之選任辯護人及告訴代理人，致原告應支
    付陳世源律師報酬新臺幣（下同）20萬元，經陳世源律師訴
    請給付，原告遭本院判決敗訴確定後，亦已於98年４月２日
    支付完畢。(二)依公寓大廈管理條例第36、37條及第29條第
    ２項之規定，被告身為代理主任委員，性質上係受原告委任
    ，與原告間具有委任關係，且代表原告對外執行職務時，均
    須依照區分所有權人會議之決議及管理委員會議之決議，詎
    被告竟自行決定以原告名義委任律師，致原告須支付20萬元
    之律師費，造成社區管理費損害。(三)按「受任人因處理委
    任事務有過失，或因逾越權限之行為所生之損害，對於委任
    人應負賠償之責。」民法第0544條定有明文。原告爰依民法
    第0544條之規定，提起本件訴訟，請求判命被告應賠償原告
    20萬元及自起訴狀繕本送達被告之翌日（即98年８月22日）
    起至清償日止按年息５％計算之利息（並贅為陳明：原告願
    供擔保，請准宣告假執行）。(四)對被告之抗辯陳述略如下
    述：(１)乙○○及趙中興遭住戶提告背信及侵占，一係因擔
    任主委期間動支社區管理費10萬元為個人及特定住戶對其他
    住戶提刑事告訴，一為擔任監察人時收受原告管委會致贈近
    ４萬元之澳洲雞年金幣，上述２人是否係依法處理公共事務
    乃可受公評之事，惟委員處理非職務事務，卻動支社區管理
    費為其支付律師費，顯然違反原告社區管理規約第10條管理
    費之用途。(２)社區管委會係「執行區分所有權人會議決議
    事項及公寓大廈管理維護工作」之組織，管委會決議之內容
    「不得違反本條例、規約或區分所有權人會議決議」，本件
    原告第８屆管委會決議之「委員因公涉訟補助辦法」，其所
    決議事項非社區公共設施之管理維護工作項目，亦不屬於法
    定賦予被告之職責範圍；論其內容為涉訟委員支付訴訟費用
    ，除違反原告社區管理規約第10條所約定管理費用途，更違
    背原告社區組織章程第37條所定「管理委員為義務職，不得
    支領費用或接受報酬」之基本精神。故原告第８屆管理委員
    會所決議之「委員因公涉訟補助辦法」，僅係原告管理委員
    會議內部之初步共識，尚需作成會議提案送交原告社區區分
    所有權人會議決議通過，成為決議事項後，管委會方能據以
    執行，而非被告個人可逕自認定依原告96年10月23日委員臨
    時會決議之「委員因公涉訟補助辦法」，即指示總幹事委任
    陳世源律師為乙○○及趙中興處理訴訟案件，該委任顯亦於
    法無據。(３)被告交辦所產生之律師費，經原告第９屆委員
    會認此案非原告管委會職責，亦不符原告社區管理規約第10
    條管理費用途，故依據公寓大廈管理條例第37條規定提交97
    年４月13日區分所有權人會議表決，並有第８屆財委蕭猷祥
    出席表達意見，訴求住戶同意，惟因其支出與公共利益無關
    ，且依據97年11月15日陳世源律師提出之請款單第２頁委任
    契約，並無原告第八屆委員會之簽章，故區分所有權人會議
    最後決議不予支付。(４)綜上所述，被告身為代理主任委員
    ，性質上係受原告委任，與原告間具有委任關係，且代表原
    告對外執行職務時，均須依照區分所有權人會議之決議及管
    理委員會議之決議，詎被告竟自行決定以原告名義委任律師
    ，致原告支出20萬元之律師費，造成社區管理費損害，依民
    法第0544條規定，自應賠償原告所受之損害。
三、被告則以：(一)96年間原告之前任主任委員乙○○及前任監
    察人趙中興，因擔任上開職務，遭受現任主任委員丁○○及
    管理委員丙○○誣告涉嫌背信及侵占，涉訟內容確與擔任管
    委會職務有關，此有本院97年度簡上字第40號判決及檢察官
    不起訴處分書可稽。(二)原告之第８屆10月份臨時會議作成
    ：「凡社區委員會成員或管理中心工作人員，於其在職期間
    因處理公共事務，以致在職期間或卸職後，因該項事務遭致
    訴訟，其相關及衍生之訴訟費用，由社區委員會支付。」之
    決議，其真意係指管委會要為因擔任職務涉訟之管委會成員
    聘請律師並支付律師費，此亦為本院97年度簡上字第40號判
    決確認之事實。此項法律行為之內容，並不違反公序良俗或
    強行規定，依最高法院66年臺再字第42號判例意旨，應賦與
    法律上之效力。(三)依證人李舉義於本院97年度簡上字第40
    號訴訟事件中所為之證言，渠確係指示總幹事胡正誠依上開
    管委會決議辦理，並非渠個人逾越權限，擅自決定，事證極
    明。(四)其後原告之第８屆與第９屆委員會交接時，更將此
    事列為管委會之交辦事項，明確表示此乃已產生費用、尚未
    付款，但金額誤植為10萬元。(五)在渠擔任代理主任委員之
    前，管委會亦曾委託律師辦理管委會成員與其他住戶間因社
    區公共事務所生之相關訴訟，原告對此應不爭執，足見早有
    前例可循。(六)依公寓大廈管理條例第36條第７款規定，收
    益、公共基金及其他經費之支出、保管及運用，係管委會之
    職權；管委會以其所保管運用之經費，聘請常年法律顧問，
    或個案委任律師辦理訴訟，極為普遍，並無任何違法或不當
    。且管委會之成員執行職務得當與否，攸關管委會執行職務
    得當與否，二者有直接關聯性，管委會為涉訟之管委會成員
    聘請律師並支付律師費，亦無任何違法或不當。(七)本院97
    年度簡上字第40號判決理由項下亦敘明：「被上訴人（即原
    告）管理委員會第８屆第２次會議記錄內載明：被上訴人為
    節省支出於終止常年法律顧問契約後將其後如須聘請律師改
    以按件計酬，第８屆10月份臨時會議記錄載明：凡社區委員
    會成員或管理中心工作人員，於其在職期間因處理公共事務
    ，以致任職期間或卸職後因該項事務遭致訴訟，其相關及衍
    生之訴訟費用，由社區委員會負責支出，該項訴訟案如獲不
    起訴或無罪之判決，委員會將支持並支付訴訟費用，協助獲
    上述判決之當事人對原提告人作反訴，並附帶提出民事賠償
    ，由民事賠償所得，歸還社區代為支付之訴訟費用，如有餘
    額歸當事人所有，如未獲民事賠償，訴訟費用仍為社區支付
    ；第九屆第３次會議記錄內載明第８屆委員交辦已發生律師
    費10萬元，說明２項下載明上訴人要求被上訴人給付20萬元
    ；及證人李舉義於原審97年８月14日言詞辯論期日時證稱：
    在被上訴人前任總幹事與上訴人洽談委任辯護事宜時，當場
    所聽到之報酬為20萬元；與證人甲○○於97年11月12日到庭
    證稱：我們分２筆付款，辯護10萬元，誣告10萬元等語，可
    知此項決議既係在於保障社區管理委員會成員，使其勇於任
    事，且刑事訴訟採無償主義，國家不徵收裁判費，前揭訴訟
    費自指律師報酬。是以上訴人既已約定完成前揭辯護工作及
    基隆地檢署97年度偵字第1635及1996號２件誣告刑事案件告
    訴代理人之事務，被上訴人自應依約給付報酬。」等語，足
    見渠確係執行管委會之決議，並非逾越權限擅自決定，此為
    本院97年度簡上字第40號判決確認之事實，乃原告再為相反
    之主張，違反爭點效之理論（參見最高法院96年度臺上字第
    1782號及2569號判決意旨參照），並執此訴請渠賠償損害，
    顯不可採等語，資為抗辯。聲明：駁回原告之訴。並陳明：
    如受不利益之判決，願供擔保免為假執行（即為以供擔保為
    條件得免為假執行之宣告）。
四、查兩造對於：被告於96年８月間受任為原告之代理主任委員
    ，於96年11月間未經區分所有權人會議之決議及管理委員會
    會議之決議通過，即指示總幹事胡正誠聘請陳世源律師擔任
    96年度當屆委員乙○○及94年度監察人趙中興之選任辯護人
    及告訴代理人處理訴訟事務，應支付陳世源律師報酬20萬元
    ，經97年４月13日第９屆區分所有權人會議決議不予支付，
    嗣經陳世源律師訴請本院判命原告應給付陳世源律師20萬元
    確定（即本院97年度簡上字第40號），原告並已於98年４月
    ２日支付完畢等事實，均無爭執，並有原告提出之本院97年
    度簡上字第40號判決影本１件在卷可稽，此部分之主張自堪
    信為真實，而得為本件判斷之基礎。本件兩造之爭點在於：
    原告認為：被告指示總幹事胡正誠聘請陳世源律師擔任乙○
    ○及趙中興之選任辯護人及告訴代理人乙事，未經區分所有
    權人會議之決議及管理委員會會議之決議通過，係逾越權限
    之行為，致原告受有20萬元之損害，故依民法第0544條之規
    定，訴請被告賠償該20萬元。被告則認為：渠係依原告之第
    ８屆10月份臨時會議作成之決議（即「凡社區委員會成員或
    管理中心工作人員，於其在職期間因處理公共事務，以致在
    職期間或卸職後，因該項事務遭致訴訟，其相關及衍生之訴
    訟費用，由社區委員會支付。」），指示總幹事胡正誠辦理
    ，乃權限內之行為，且係本院97年度簡上字第40號確定判決
    認定之事實，渠自毋庸賠償原告。故本件應詳予論述者，厥
    為此點，且其前提涉及管委會之權限及管委會究竟有無決議
    等項。如管委會依法得決議撥款為涉訟之管委會成員或管理
    中心工作人員聘請律師，且被告所稱之原告第８屆10月份管
    委會臨時會有決議為乙○○及趙中興聘請律師，處理訴訟事
    務，則被告即係依法執行職務，並無逾越權限之情事，原告
    依民法第0544條之規定請求被告賠償，自無依據。反之，如
    管委會依法不得決議撥款為涉訟之管委會成員或管理中心工
    作人員聘請律師，且被告所稱之原告第８屆10月份管委會臨
    時會並無決議為乙○○及趙中興聘請律師，處理訴訟事務，
    則被告指示總幹事胡正誠為乙○○及趙中興聘請律師，處理
    訴訟事務，即有逾越權限之情事，原告依民法第0544條之規
    定請求被告賠償，即有依據。以下就此詳述之。
五、按公寓大廈之所有權形態，以多數人區分所有方式為主，為
    統合多數區分所有人之意見，落實社區民主之理念，必須以
    集合方式決議公共事務，並授權依定之個人或團體執行，否
    則將造成公共事務無人院管或無人可管之情形，故公寓大廈
    管理條例特於第三章中制定關於管理組織之設置、職權及運
    作等規定，以資遵循（規範）。依公寓大廈管理條例之規定
    ，以全體區分所有權人組成之「區分所有權人會議」為最高
    意思機關，而以「管理委員會」為執行機關，並明定「管理
    委員會之職務」共13項（詳見該條例第36條），且明定「管
    理委員會會議決議之內容不得違反本條例、規約或區分所有
    權人會議決議」（詳見該條例第36條）。依公寓大廈管理條
    例第36條第１款之規定，「區分所有權人會議決議事項之執
    行」為管理委員會職務之一，又依同條第７款之規定，「收
    益、公共基金及其他經費之收支、保管及運用」亦為管理委
    員會職務之一；故如原告所從屬之「綠葉山莊社區」之規約
    無特別嚴格禁止之約定，管委會決議撥款為涉訟之管委會成
    員或管理中心工作人員聘請律師，處理訴訟事務，並無不可
    。經查：原告提出被告亦不爭執其真正之「綠葉山莊社區管
    理規約」（其中之第十條）及「綠葉山莊社區組織章程」並
    無明文禁止「管委會得撥款為涉訟之管委會成員或管理中心
    工作人員聘請律師，處理訴訟事務」之約定，故依法原告管
    委會得決議撥款為涉訟之管委會成員或管理中心工作人員聘
    請律師，處理訴訟事務。原告認為不可以，乃誤會法律之規
    定，自不可取。次查：被告提出原告亦不爭執其真正之「綠
    葉山莊社區管理委員會第八屆十月份臨時會議會議紀錄」，
    其中之十二項、議題討論二、社區委員會成員因處理公共事
    務遭住戶隨意提出法律訴訟，因應之道及處理辦法」乙案，
    其結論確有：「與會委員全體表決通過制定辦法如下，並供
    爾後委員會沿用：（贊成委員：略）(Ａ)凡社區委員會成員
    或管理中心工作人員，於其在職期間因處理公共事務，以致
    在職期間或卸職後，因該項事務遭致訴訟，其相關及衍生之
    訴訟費用，由社區委員會支付。(Ｂ)該項訴訟案如獲不起訴
    或無罪之判決，委員會將支持並支付訴訟費用協助獲上述判
    決之當事人對原提告人作反訴，並附帶提出民事賠償，由民
    事賠償所得，歸還社區代為支付之訴訟費用，如有餘額歸當
    事人所有；如未獲民事賠償，訴訟費用仍為社區支付。」之
    記載，此有該會議紀錄影本在卷可稽；經核該決議亦無違反
    公寓大廈管理條例之規定、綠葉山莊社區管理規約或綠葉山
    莊社區區分所有權人會議之決議，應屬合法有效。且該決議
    通過制定之上開辦法，原則上並不須送請「綠葉山莊社區區
    分所有權人會議」決議，惟因涉及經費之運用，關係住戶之
    權益，且既係制成辦法（即原告所指之「委員因公涉訟補助
    辦法」），自以送請「綠葉山莊社區區分所有權人會議」決
    議為當；原告認為該決議乃違反公寓大廈管理條例第37條之
    規定，應屬無效，亦屬誤會法律之規定，而不可取。末查：
    上開辦法（即原告所指之「委員因公涉訟補助辦法」）雖屬
    合法有效，如上所述；惟既係辦法（規範），乃屬一般規則
    ，以「供爾後委員會沿用」，並非就具體事件為決議，決議
    撥款為涉訟之乙○○及趙中興（已卸任之前管委會成員）聘
    請律師處理訴訟事務，故被告（原告當時之代理主任委員）
    尚不得將該「辦法」當作「具體決議」，認為渠即得指示總
    幹事胡正誠為乙○○及趙中興聘請律師處理訴訟事務。被告
    認為：渠係依原告之第８屆10月份臨時會議作成之決議，指
    示總幹事胡正誠為乙○○及趙中興聘請律師處理訴訟事務，
    乃權限內之行為，乃誤認該決議之效力，亦不可採。何況原
    告之第８屆10月份臨時會議作成上開決議，時在96年12月23
    日，已在96年２月14日丙○○具狀告訴乙○○涉犯背信及侵
    占罪嫌之後，此有丙○○於96年２月14日所具之刑事告訴狀
    （該狀於同日遞至基隆地檢署收發室）在卷可證；乙○○及
    趙中興乃已卸任之前管委會成員（乙○○為96年度當屆之委
    員，趙中興為94年度之監察人），是否符合該次決議制定之
    辦法所定之要件，未見原告之第８屆10月份臨時會議作成明
    確之決議，尤難認被告（原告當時之代理主任委員）有該權
    限。
六、按「受任人處理委任事務，應依委任人之指示，並與處理自
    己事務為同一之注意。其受有報酬者，應以善良管理人之注
    意為之。」民法第0535條定有明文。又「受任人因處理委任
    事務有過失，或因逾越權限之行為所生之損害，對於委任人
    應負賠償之責。」民法第0544條亦定有明文。本件被告於96
    年11月時為原告當時之代理主任委員，性質上係受原告委任
    ，與原告間具有委任關係，為被告所不爭；而社區之管理委
    員係無給職（即未受有報酬），亦為兩造所不爭，並有「綠
    葉山莊社區組織章程」節本在卷可稽；是其處理委任事務，
    應依委任人之指示，並與處理自己事務為同一之注意，且代
    表原告對外執行職務時，應依區分所有權人會議之決議及管
    理委員會之決議。詎被告竟未經區分所有權人會議之決議及
    管理委員會之決議，即指示總幹事胡正誠為乙○○及趙中興
    聘請律師，處理訴訟事務，致原告需支付20萬元之律師費，
    造成社區住戶之損害，其處理委任事務確有逾越權限，且有
    過失（聘請律師，涉及20萬元之報酬，至少應簽訂書面契約
    ，由被告簽名以示負責），原告乃於經委員會決議對被告訴
    訟追償該20萬元之律師費後，代社區住戶（而非為管委會自
    己），依民法第0544條之規定，提起本件訴訟，請求被告應
    賠償其20萬元及自起訴狀繕本送達被告之翌日（即98年８月
    22日）起至清償日止按年息５％計算之利息，自屬正當，應
    予准許。
七、訴訟費用2,100.元，依民事訴訟法第78條規定，應由敗訴之
    被告負擔，爰一併確定其數額如主文第２項所示。
八、本件係「就民事訴訟法第0427條第１項訴訟（關於財產權之
    訴訟，其標的之金額或價額在新臺幣50萬元以下者）適用簡
    易程序所為被告敗訴之判決」，依民事訴訟法第0389條第１
    項第３款規定，應依職權宣告假執行，爰依職權宣告之。又
    被告亦陳明：如受不利益之判決，願供擔保免為假執行（即
    為以供擔保為條件得免為假執行之宣告），經核亦無不合，
    爰酌定相當之擔保金額，一併准許之。
九、本件結論已明，兩造其餘之攻擊防禦方法及舉證，已與結論
    無關，故不再一一論究，併予敘明。
十、據上論結，本件原告之訴為有理由，依民事訴訟法第0436條
    第２項、第0385條第１項前段、第第78條、第0389條第１項
    第３款、第0392條第２項，判決如主文。
中    華    民    國    99    年    7     月    21    日
                  基隆簡易庭法      官  林金發
以上正本係照原本作成。
如不服本判決，應於本判決送達後20日內向本院提出上訴狀（並
附繕本）及繳納上訴裁判費，上訴於本院合議庭。
中    華    民    國    99    年    7     月    21    日
                            法院書記官  莊國南

司法院資訊處製作；財團法人民間司法改革基金會備份。
